【裁判字號】    92,台上,6749
【裁判日期】    921128
【裁判案由】    妨害公務等罪
【裁判全文】
最高法院刑事判決                              九十二年度台上字第六七四九號
    上  訴  人  甲○○
    選任辯護人  郭家駿律師
右上訴人因妨害公務等罪案件，不服台灣高等法院高雄分院中華民國九十年六月六日
第二審判決（九十年度上訴字第一二號，起訴案號：台灣高雄地方法院檢察署八十八
年度偵字第三九○二號），提起上訴，本院判決如左：
    主  文
原判決撤銷，發回台灣高等法院高雄分院。
    理  由
本件原判決認定：上訴人甲○○明知柴油係經中央主管機關指定為能源之產品，非經
中央主管機關行政院經濟部許可，不得經營銷售業務。竟自民國八十八年二月一日起
，在高雄市前鎮區明正東巷一之五十九號旁之工寮私設加油站，以每公升新台幣（下
同）七元五角之價格，向不詳姓名綽號「阿金」之成年男子販入柴油後，未經許可，
擅自在上開地點以每公升八元五角之價格出售予不特定人，經營中央主管機關指定為
能源產品之柴油銷售業務，以牟取每公升一元之不法利益。嗣於八十八年二月二日上
午十一時三十分許，司機李崑通駕駛車牌號碼ＫＸ｜○三一號拖車欲前往上址加油時
，為警當場查獲，並扣得甲○○所有，供加油所用之柴油二萬三千公升、油槽四座、
加油槍二支、抽油馬達三台及收據二十四張。惟前開扣得之物，除收據外，因均不便
搬運或保管，警員遂於同日將上開所扣得之柴油二萬三千公升、油槽四座、加油槍二
支、抽油馬達三台交由甲○○保管，並由甲○○出具責付保管書一紙保管至結案止。
詎甲○○明知上開扣案之柴油二萬三千公升係警員（公務員）基於職務而委託其掌管
之物品，甲○○竟又承續前揭違法銷售能源產品之犯意，自同年二月七日起，委託許
月美（業經公訴人於八十八年三月十五日以八十八年度偵字第五五四八號為職權不起
訴處分確定），雙方基於共同犯意之聯絡，推由許月美在上址以每公升八元二角之價
格，將所掌管經警員扣押之柴油銷售於不特定人（每日營業額約二千元），而為經營
中央主管機關指定為能源產品之柴油銷售業務。嗣於同年二月十二日晚上八時十四分
許，適許月美在上址為司機鍾進坤駕駛之車牌號碼ＸＪ｜五三六號曳引車加油約至一
百二十五公升時，為警當場查獲，並扣得甲○○掌管中之剩餘柴油二千公升及甲○○
原所保管之加油機具加油槍一支、加油表一個、抽油馬達一台、油槽一座等物，經警
於同日復將上開扣案物交由許月美保管，並由許月美出具保管條一紙，計甲○○隱匿
公務員委託掌管之柴油二萬一千公升等情。因認上訴人未經許可，經營銷售柴油，係
犯能源管理法第二十條之一前段之未經許可而經營中央主管機關指定之能源產品之銷
售業務罪。並以「銷售」本質上係屬集合犯，上訴人二次為警查獲銷售油，及其多次
販入，賣出予不特定之人，均係以單一犯意為多次買進、賣出行為，應論以集合犯之
單純一罪。而上訴人於八十八年二月二日為警查扣後，警員交其保管之柴油二萬三千
公升，係屬公務員委託第三人掌管之物品，上訴人竟將其所保管之柴油出售予不特定
之貨車司機，核其此部分所為，係犯刑法第一百三十八條之隱匿公務員委託第三人掌
管之物品罪。所犯上開二罪間，有方法、結果之牽連關係，而從一重依隱匿公務員委
託第三人掌管之物品罪處斷。並說明公訴人起訴書雖未列上訴人自八十八年二月七日
起至同年月十二日為警第二次查獲時止之銷售柴油暨上訴人將警員委託其保管之柴油
銷售之事實，惟上訴人自八十八年二月七日起至同年月十二日止之銷售柴油部分，與
檢察官起訴上訴人自八十八年二月一日起至八十八年二月二日止銷售柴油之犯罪事實
，有實質上一罪之關係，而上訴人將警員委託其保管之柴油銷售他人之事實，則與上
訴人違反能源管理法部分，又有牽連犯裁判上一罪之關係，應均為起訴效力所及，原
審自得一併審理。公訴人雖未引用刑法第一百三十八條，惟該部分既為起訴效力所及
，原審自得援引適用等旨。因而撤銷第一審論處上訴人以隱匿公務員委託第三人掌管
之物品罪刑之判決，改判仍論上訴人以共同隱匿公務員委託第三人掌管之物品罪，判
處有期徒刑柒月，固非無見。
惟：（一）按案件於犯罪後之法律已廢止其刑罰者，應諭知免訴之判決，刑事訴訟法
第三百零二條第四款定有明文；經查石油管理法已於九十年十月十一日經總統公布施
行，同年月十三日生效，依該法第五十五條規定：「自本法施行之日起，能源管理法
有關石油之規定，不再適用」，而石油管理法第十七條第一項規定：「經營汽油、柴
油或供車輛使用之液化石油氣之零售業務者，應設置加油站、加氣站或漁船加油站。
……」，同條第二項規定：「經營加油站、加氣站或漁船加油站業務者，應向直轄市
、縣（市）主管機關申請核准設站；設站完成並經直轄市、縣（市）主管機關審查合
格，報請中央主管機關核發加油站、加氣站或漁船加油站經營許可執照後，始得營業
」，但違反上開規定者，依同法第四十條第一項第二款規定：「違反第十七條第一項
或第二項規定，經營汽、柴油或供車輛使用之液化石油氣零售業務者，處新台幣一百
萬元以上五百萬元以下罰鍰」。是自九十年十月十三日石油管理法公布生效後，能源
管理法第二十條之一有關未經許可經營石油供應事業之刑罰法律已不再適用，而應適
用石油管理法第四十條行政罰鍰之規定。原判決對此有利於上訴人之事實未及審酌，
而就上訴人販售柴油部分，仍認上訴人犯能源管理法第二十條之一前段之未經許可而
經營中央主管機關指定之能源產品之銷售業務罪，自有未當。（二）刑法上之想像競
合犯，係指行為人以一個意思決定發為一個行為，而侵害數個相同或不同之法益，乃
處斷上之一罪；而刑法上之牽連犯，必須二個以上之行為有方法與結果之關係者，始
足構成，亦即必須以犯一罪之方法行為犯他罪，或以犯一罪之結果行為犯他罪，方有
牽連關係可言。經查原判決事實既認定「上訴人明知扣案之柴油二萬三千公升係警員
（公務員）基於職務而委託其掌管之物品，竟又承續前揭違法銷售能源產品之犯意，
自同年二月七日起，委託許月美，雙方基於共同犯意之聯絡，推由許月美在上址以每
公升八元二角之價格，將所掌管經警員扣押之柴油銷售於不特定人，而為經營中央主
管機關指定為能源產品之柴油銷售業務」等情，則其顯然只有一個銷售行為而同時觸
犯能源管理法第二十條之一前段之未經許可而經營中央主管機關指定之能源產品之銷
售業務罪及刑法第一百三十八條之隱匿公務員委託第三人掌管之物品罪。但原判決卻
認為上訴人所犯二罪間，有方法、結果之牽連關係，亦有判決適用法則不當之違誤。
（三）按除法律有特別規定者外，法院不得就未經起訴之犯罪審判，否則即有刑事訴
訟法第三百七十九條第十二款後段之未受請求之事項予以判決之當然違背法令。經查
本件檢察官起訴之事實僅論及上訴人於八十八年二月一日起至同年月二日止違法販售
柴油業務之事實，有起訴書犯罪事實欄所載可考。然該部分犯行，因其行為後之九十
年十月十一日公布之石油管理法已廢止該行為之刑罰，依右開說明，本案起訴之事實
依法應判決免訴。其經起訴之部分，既應予以免訴判決，則與未經檢察官起訴之「上
訴人自八十八年二月七日起至同年月十二日為警第二次查獲時止之銷售柴油暨上訴人
將警員委託其保管之柴油銷售犯行」部分，已無所謂實質上或裁判上一罪之關係，即
難認係起訴效力所及。原審就該未經起訴部分之事實以所謂起訴效力所及而併予審理
，顯非適法。上訴意旨雖未指摘及此，惟為本院得依職權調查之事項，仍應認原判決
有撤銷發回之原因。
據上論結，應依刑事訴訟法第三百九十七條、第四百零一條，判決如主文。
中      華      民      國    九十二    年     十一     月    二十八    日
                              最高法院刑事第九庭
                                  審判長法官  林  增  福
                                        法官  邵  燕  玲
                                        法官  陳  世  雄
                                        法官  惠  光  霞
                                        法官  呂  丹  玉
      右正本證明與原本無異
                                              書  記  官
中      華      民      國    九十二    年     十二     月      五      日
                                                                        Ｒ


司法院資訊處製作；財團法人民間司法改革基金會備份。
